【裁判字號】    92,交聲,538
【裁判日期】    921231
【裁判案由】    違反道路交通管理處罰條例聲明異議
【裁判全文】
臺灣桃園地方法院刑事交通事件裁定                九十二年度交聲字第五三八號
    原處分機關  交通部公路總局新竹區監理所桃園監理站
    異  議  人  甲○○○帆布企業有限公司
    即受處分人          設桃園.
    代  表  人  黃錦生
    代理人      呂秋蓮
右受處分人因違反道路交通管理處罰條例案件，對於交通部公路總局新竹區監理所桃
園監理站於九十二年十二月二日所為之桃監裁罰字第裁五二－Ｚ00000000號
處分，聲明異議，本院裁定如左：
    主  文
異議駁回。
    理  由
一、本件聲請意旨略以：爰異議人公司員工李瑞堂蓄意隱瞞其駕駛執照已遭警於民國
    九十二年六月間吊扣之事實，致異議人仍派遣其駕駛異議人所有之車牌號碼：Ｒ
    Ｏ─一八五號自用一般大貨車運送貨物，嗣於同年十一月二十五日在國道一號后
    里北磅過磅處，為內政部警政署國道公路警察局（下稱：國道公路警察局）查獲
    無照駕駛，併依道路交通管理處罰條例第二十一條之一第一項第一款之規定舉發
    ，經交通部公路局新竹區監理所桃園監理站（下稱：桃園監理站）依同條例第二
    十一條之一第一項第七款之規定，裁處異議人新台幣六萬元罰鍰，吊扣汽車牌照
    三月，然因：(1)異議人已盡查證駕駛人李瑞堂駕駛人資格之注意義務，並要求其
    駕車應遵守交通規則，異議人並無明知並有意唆使其違規之事實，應可依同條第
    四項「汽車所有人如已善盡查證駕駛人駕駛執照資格之注意，或縱加以相當之注
    意而仍不免發生違規者，汽車所有人不受本條之處罰」之規定免罰；(2)桃園監理
    站與汽車運輸業相關工會研商所定免責要件：「駕駛人駕駛資格之注意、建立駕
    駛人駕照資料表、請該駕駛人出具同意汽車所有人查詢其駕照之同意書」等三要
    件，僅對其約定雙方有拘束力，不能以此拘束異議人，且其約定違反勞動條件之
    平等性、電腦處理個人資料保護法，該約定應屬無效，此外，上開約定未刊登政
    府公報，公告週知，亦違反行政程序法第四十四條及第四十五條之規定，而有違
    平等原則；(3)國道公路警察局係依道路交通管理處罰條例第二十一條之一第一項
    第一款之規定舉發上開違規事實，而桃園監理站則係依道路交通管理處罰條例第
    二十一條之一第一項第七款之規定裁罰，認事用法不同，其裁決違法；(4)國道公
    路警察局第三警察隊泰安分隊及桃園監理站不屬行政機關，不能為行政處分，且
    上開舉發單與裁決書亦不符合行政程序法第九十六條之要式規定，復舉發單與裁
    決書上之填單人與承辦人欠缺銓敘部合格實授之公務員身分，所為處分不具效力
    等語。
二、惟查：按司法院大法官會議釋字第二七五號解釋：「人民違反法律上之義務而應
    受行政罰之行為，法律無特別規定時，雖不以出於故意為必要，仍須以過失為其
    責任條件。但應受行政罰之行為，僅須違反禁止規定或作為義務，而不以發生損
    害或危險為其要件者，推定為有過失，於行為人不能舉證證明自己無過失時，即
    應受處罰。．．．」，又按「汽車駕駛人駕駛聯結車、大客車、大貨車，有下列
    情形之一者，汽車所有人及駕駛人各處新臺幣四萬元以上八萬元以下罰鍰，並當
    場禁止該汽車駕駛人繼續駕駛及扣留其車輛牌照：未領有駕駛執照駕車者。‧
    ‧‧駕駛執照吊扣期間駕車者；違反第一項情形，並吊扣其汽車牌照三個月」
    ，道路交通管理處罰條例第二十一條之一第一項第一款、第七款、第三項分別訂
    有明文，再查該條項規定之立法理由乃在：「鑒於駕駛聯結車、大客車、大貨車
    者，其駕駛經驗、駕駛技術之要求較駕駛小型車或機器腳踏車者為高，為確保其
    符合駕駛資格之責任，增訂第一項予以規範‧‧‧及為期課以汽車所有人責任，
    增訂第三項之規定」，是其連帶處罰汽車所有人之立法目的即在於嚇阻違規駕駛
    ，並為加強大型車輛所有人如運輸業者管理駕駛人之責甚明，惟因於實際執行有
    窒礙難行之處，若駕駛人刻意隱瞞汽車所有人，使其無辜受罰，有失公平，駕駛
    人個人違規行為，吊扣汽車牌照，損害汽車所有人之權益，非屬合理，故於九十
    一年七月三日修正道路交通管理處罰條例時即增訂第四項免除汽車所有人罰責之
    規定（即：汽車所有人如已善盡查證駕駛人駕駛執照資格之注意，或縱加以相當
    之注意而仍不免發生違規者，汽車所有人不受本條之處罰），是汽車所有人欲主
    張免除其連帶責任，其即應舉證證明其已善盡查證駕駛人駕駛執照資格之注意，
    或縱加以相當之注意而仍不免發生違規，否則即應接受處罰，核先敘明。
三、異議人為車牌號碼ＲＯ─一八五號自用一般大貨車車主，為異議人所是認，並有
    車號查詢汽車車籍表一份，在卷可稽。本件違規汽車駕駛人李瑞堂前於九十二年
    六月二十一日因酒後違規駕車，為警舉發，並由苗栗監理站於同年六月二十三日
    處以吊扣駕駛執照，吊扣駕照期間自九十二年六月二十三日起至九十三年六月二
    十二日止，此有交通部公路局新竹區監理所桃園監理站九十二年十二月十七日竹
    監桃字第○九二ＯＯ二五二四Ｏ號函暨所附李瑞堂違規部分之舉發通知書、違規
    查詢報表附卷可按，且為異議人所不爭執。駕駛人李瑞堂於吊扣駕照期間內之九
    十二年十一月二十五日，違規駕駛上開汽車上路，經國道公路警察局舉發一情，
    亦有該局舉發違反道路交通管理事件通知單可資佐證。從而駕駛人李瑞堂於吊扣
    駕照期間，駕駛異議人所有之自用一般大貨車上路，異議人之違規行為，事證明
    確，應予處罰。雖異議人以理由一、(1)至(4)所載聲請意旨聲明異議，惟查：
    (1)理由一、(1)、(2)部分：道路交通管理處罰條例第二十一條之一之規定，不僅處
      罰駕駛人，並對汽車所有人一併處罰，其立法目的除在加重大型車輛駕駛人使
      用不合規定執照駕駛之處罰外，並同時加重汽車所有人之管理責任，藉此求汽
      車所有人於其將車交由其他人駕駛時，能夠對於駕駛人之駕駛資格善盡注意之
      義務，故僅需駕駛人確實有駕駛資格未盡符合之情形，汽車所有人依該規定即
      應同受處罰，並應吊扣汽車牌照三個月。本件異議人既係駕駛李瑞堂之僱主，
      且為該大貨車之所有人，其本應隨時注意駕駛李瑞堂於每次出發時是否均仍有
      適當之駕駛執照，況李瑞堂於九十二年六間即已遭吊扣駕照，異議人於五個月
      後竟稱未發現李瑞堂遭吊扣駕照，其有過失甚為明顯。異議人未依法定意旨隨
      時查看李瑞堂之駕照，即任憑李瑞堂於駕照吊扣期間駕車，已有疏失在先，其
      理由一、(1)所辯，實乃卸責之詞。另查，桃園監理站與汽車運輸業相關工會研
      商所定免責要件，僅係提供業者如何注意詳查所屬司機有否駕駛資格之規定，
      以便業者在已依上開約定管理下，得以舉證其已盡「汽車所有人如已善盡查證
      駕駛人駕駛執照資格之注意，或縱加以相當之注意而仍不免發生違規者」之責
      任，此一約定並非強制規定，亦未限制業者可另為舉證，以證明其有免責事由
      ，是此一約定無涉勞動條件之平等性、電腦處理個人資料保護法及行政程序法
      之相關規定，本件異議人未能舉證證明其已善盡查證駕駛人駕駛執照資格之注
      意，或縱加以相當之注意而仍不免發生違規，依前揭說明，其有過失甚明，所
      辯理由一、(2)部分，顯係恣意誤解法律規範，亦不足採信。
    (2)理由一、(3)、(4)部分：本件國道公路警察局雖係依道路交通管理處罰條例第二
      十一條之一第一項第一款之規定，認駕駛人「未領有駕駛執照駕車者」舉發上
      開違規事實，然經桃園監理站查核後，發現駕駛人係「駕駛執照吊扣期間駕車
      者」，遂依道路交通管理處罰條例第二十一條之一第一項第七款之規定裁罰，
      此有上開函文及公警局交字Ｚ00000000、Ｚ00000000、桃監
      裁罰字第裁五二－Ｚ00000000號通知單、裁決書各一份在卷可稽，應
      堪認定，上開通知單、裁決書所用法條雖有不同，然其所認定之違規事實均屬
      同一，且裁罰內容亦屬相同，桃園監理站自得依通知單所舉發之事實，適用正
      確之道路交通管理處罰條例第二十一條之一第一項第七款之規定裁罰，異議人
      所辯理由一、(3)部分，亦不足採。另本件裁罰係由國道公路警察局舉發並開立
      上開通知單，受處分人不服，向桃園監理站申訴，由桃園監理站裁決，異議人
      雖以理由一、(4)置辯，惟查，國道公路警察局第三警察隊泰安分隊係本案實際
      執行取締之單位，屬舉發機關之下屬單位，並非為行政處分之機關，本件行政
      處分係由內政部警政署國道公路警察局、交通部公路總局新竹區監理所桃園監
      理站所為，此有卷附公警局交字Ｚ00000000、Ｚ00000000號
      通知單在卷可證，異議人所指容有誤會；另核閱本件公路警察局開立上開通知
      單及桃園監理站所為之上開裁決書，其上均蓋有處分機關及首長之印文，亦符
      合行政程序法第九十六條第四款但書「但以自動機器作成之大量行政處分，得
      不經署名，以蓋章為之。」之規定，未有異議人所指不法之處；再上開通知單
      中填單人張文平，經查係本案之取締人員，且係國道公路警察局第三警察隊泰
      安分隊之執勤員警，具公務員之資格，而上開裁決書承辦人邱蓮娣，亦係新竹
      區監理所合法約僱之約僱人員，有國道公路警察局第三警察隊泰安分隊公警國
      三交訴字Ｚ○○○○○○○○○號函、桃園監理站竹監桃字第Ｚ○○○○○○
      ○○○號函各一份在卷足憑，是該等人員均係依法令從事於公務之人員，依道
      路交通管理處罰條例第七條第一項「道路交通管理之稽查，違規紀錄，由交通
      勤務警察，或依法令執行交通稽查任務人員執行之。」規定，其填單取締本件
      違規事件，未有何違法之處，至上開人員是否經銓敘部合格實授，尚與本件處
      分之合法性無涉，異議人以理由一、(4)部分置辯，亦難可採。
四、綜上，原處分機關依道路交通管理處罰條例第二十一條之一第一項第七款及同條
    第三項規定，裁處新臺幣六萬元罰鍰並吊扣汽車牌照三個月，於法核無違誤，本
    件受處分人之異議為無理由，應予駁回。
據上論斷，應依道路交通管理處罰條例第八十七條第二項、道路交通案件處理辦法第
十九條，裁定如主文。
中        華民        國    九十二    年    十二    月  三十一  日
                              臺灣桃園地方法院交通法庭
                                       法  官   尹  良
右正本證明與原本無異。
如不服本裁定，應於裁定送達後五日內向本院提出抗告狀。
                                       書記官   廖宜政
中        華        民        國    九十三    年    一      月  五      日


司法院資訊處製作；財團法人民間司法改革基金會備份。
